【裁判字號】    96,重訴,144
【裁判日期】    970924
【裁判案由】    分割共有物
【裁判全文】
臺灣彰化地方法院民事判決  96年度重訴字第144號
原        告  壬○○
訴 訟代理 人  張崇哲律師
複  代理  人  林志銘律師
              甲○○
被        告  丁○○
              丙○
兼前列二人共
同訴訟代理人  乙○○
被        告  己○○
              辛○○
              庚○○
兼前列三人共
同訴訟代理人  戊○○
上列當事人間請求分割共有物事件，本院於民國97年9月10日言
詞辯論終結，茲判決如下：
    主      文
如附表一所示土地分割如附圖方案所示，即各共有人分得土地編
號、面積詳如附表二所示。
兩造應互為補償之金額各如附表三所示。
訴訟費用由兩造按附表二所示比例負擔。
    事實及理由
一、原告主張：
  (一)坐落彰化縣溪州鄉○○○段第294、294之15、294之19等3筆
    地號土地（以下簡稱系爭土地或系爭3筆土地）為兩造共有
    ，各共有人姓名、地目、面積、使用分區及應有部分各詳如
    附表一、二所示。
  (二)系爭土地原屬農業發展條例修正施行前共有耕地，且共有人
    人數無論在修法前後均為8人，故得依農業發展條例第16條
    第1項但書規定分割，且原告所提方案，亦不違反該條例第
    16條第2項規定。
  (三)系爭294之15、294之19等2筆地號土地原同屬於一筆土地，
    ，依法得合併分割。
  (四)系爭土地原為被告及訴外人邱大旗等人先祖即大房邱羅、二
    房邱及三房邱三等三兄弟共有，其中被告乙○○、戊○○
    、庚○○、辛○○、己○○等人為大房子孫，被告丁○○為
    二房子孫。至於原告與被告並無親屬關係，被告系爭土地應
    有部分原係三房所有，嗣經由輾轉買賣而取得。
  (五)系爭土地並無物之使用目的不能分割或訂有不分割期限，茲
    因兩造不能協議分割，爰依民法第823條第1項、第824條第2
    項及農業發展條例第16條第1項第3款、第4款等規定，請求
    判決分割如附圖方案所示，即各共有人取得土地之編號、面
    積詳如附表二所示，兩造並應分別依照附表三所示條件互相
    補償等語。
二、被告辯稱：
  (一)系爭土地原為先祖邱羅、邱及邱三等3兄弟所有，應有部
    分各3分之1，爾後再由後代子孫繼承。雖未訂明不分割契約
    ，但共有人間皆依前一代默契與界址耕作，相當和諧。然三
    房邱三應有部分嗣由邱大旗繼承，且於民國88年3月間經法
    院強制拍賣，始由其債權人依法承受。由於當時債權人未向
    法院及邱大旗請求點交，滋生本件訴訟。依民法第824條第1
    項規定，共有物分割必須依共有人協議，亦即必須經全體共
    有人同意，並有土地法第34之1第1項規定之適用。
  (二)原告所提分割方案，被告分得部分均無出路，與原告分得部
    分價值顯不相當
  (三)原告於96年9月間始取得系爭土地應有部分，並非在89年1月
    4日農業發展條例修正前取得，且其所提分割方案，各共有
    人取得土地面積大部分未達0.25公頃，故不得依農業發展條
    例例外規定訴請分割。
  (四)系爭土地及294之14、294之18等地號土地，依先祖默示分管
    契約各分管位置，由北至南依序為大房、二房、三房，各房
    分管位置均面臨聯外道路。惟依原告所提分割方案，294之
    14、294之18等地號土地均無出路，致該2筆土地共有人權利
    受損，有違公平原則。因此，唯有依先祖默示分管契約所定
    現狀分割，始符合各共有人之利益。
  (五)爰請求駁回原告之訴，或依默示分管契約分割等語。
四、原告主張系爭土地共有人姓名、地目、面積、使用分區、應
    有部分各詳如附表一、二所示，及系爭土地並無因物之使用
    目的不能分割或訂有不分割期限等情形，暨兩造未能達成分
    割協議各情，業據原告提出相符之土地登記謄本、地籍圖謄
    本、彰化縣溪州鄉調解委員會96年民調字第0088號調解不成
    立證明書影本等件為證，且為被告所不爭執，自堪信原告此
    部分之主張為真實。
五、按「各共有人，得隨時請求分割共有物。」、「分割之方法
    ，不能協議決定者，法院得因任何共有人之聲請，命為下列
    之分配：一以原物分配於各共有人‧‧‧」、「每宗耕地分
    割後每人所有面積未達0.25公頃者，不得分割。但有下列情
    形之一者，不在此限：‧‧‧三本條例中華民國89年1月4日
    修正施行後所繼承之耕地，得分割為單獨所有。四本條例中
    華民國89年1月4日修正施行前之共有耕地，得分割為單獨所
    有。‧‧‧」，民法第823條第1項、第824條第2項第1款及
    農業發展條例第16條第1項第3款、第4款各定有明文。次按
    數筆土地於共有之初，原屬一筆土地，嗣因共有人同意先行
    分筆或地政機關依法逕行分割，而於聲請判決分割時，已由
    一筆變成多筆，共有人及應有部分均無變更，此際，如將視
    之視為數筆土地而做數共有物之分割，即不合於共有人之原
    意，且有害於共有人之利益，自應准為合併分割。經查，系
    爭土地係特定農業區農牧用地，核屬耕地，於89年1月4日農
    業發展條例修正施行前已為兩造或其前手或其被繼承人所共
    有，其中系爭294之15、294之19等2筆地號土地原分割自同
    一筆土地，此情各有相關土地登記謄本、異動索引資料及舊
    式手謄土地登記資料等件附卷足憑。又系爭土地並未訂有不
    分割期限等情形，兩造復未能達成分割協議，則原告本於共
    有人之分割請求權，訴請判決分割系爭294地號土地，及合
    併分割系爭294之15、294之19等2筆地號土地，核與前開規
    定洵無不合，應予准許。至於被告雖辯稱：裁判分割應經全
    體共有人同意，或必須依土地法第34條之1第1項規定，取得
    多數共有人同意云云，顯然曲解法令，於法難謂有據，自難
    採認。
六、按「前項第3條及第4款所定共有耕地，辦理分割為單獨所有
    者，應先取得共有人之協議或法院確定判決，其分割後之宗
    數，不得超過共有人之人數。」、「依農業發展條例第16條
    規定辦理耕地分割，除依本條例、本條例施行細則、土地登
    記規則及地籍測量規則之規定外，應依本要點規定辦理。」
    、「依本條例第16條第1項第3款及第4款規定申請分割之耕
    地，應分割為單獨所有。但耕地之部分共有人協議就其應有
    部分，仍維持共有者，不在此限。依前項規定辦理分割者，
    其分割後之耕地不得有全體繼承人或全體共有人維持共有之
    情形。」，農業發展條例第16條第2項、耕地分割執行要點
    第2點、第11點各定有明文。準此規定，足見耕地分割相關
    法令，均明文禁止分割後留設全體共有人維持共有之農路。
    次按分割共有物之訴，以原物為分配時，如共有人中，有不
    能按其應有部分受分配者，得以金錢補償之，民法第824條
    第3項定有明文。復按共有物之原物分割，依民法第825條規
    定觀之，係各共有人就存在於共有物全部之應有部分互相移
    轉，使各共有人取得各自分得部分之單獨所有權。是以原物
    分割而應以金錢為補償者，倘分得價值較高及分得價值較低
    之共有人均為多數時，該每一分得價值較高之共有人即應就
    其補償金額對於分得價值較低之共有人全體為補償，並依各
    該短少部分之比例，定其給付金額，方符共有物原物分割為
    共有物應有部分互相移轉之本旨，此觀最高法院85年度台上
    字第2676號判例要旨自明。經查，系爭3筆土地略呈「Ｌ」
    形，中央偏東側為294之14、294之18等2筆地號土地所阻隔
    ；其聯外道路位於系爭294土地西北側不知名產業道路，至
    於系爭294之15、294之19等2筆地號均未臨路，屬於袋地；
    又系爭3筆土地上並無任何建物，由北至南依序由大房子孫
    、二房子孫及訴外人鄭次郎占耕，分別種植甘蔗、馬拉巴栗
    、水稻、芭樂等農作物等情，業經本院會同彰化縣北斗地政
    事務所派員履測現場屬實，分別製作勘驗筆錄、土地複丈成
    果圖附卷供參，復有原告陳報現場照片及現場使用簡圖等附
    卷可佐。次查：系爭294之15、294之19等2筆地號原未臨路
    ，且系爭土地既屬耕地，依前開耕地分割相關法令，原本禁
    止不分割而留設共有農路，至於294之14、294之18等2筆地
    號土地非屬本件分割標的，加上除被告丁○○外，其餘被告
    應有部分面積甚小，是以被告辯稱系爭294之15、294之19等
    2筆地號土地未留通路，並造成294之14、294之18等2筆地號
    土地成為袋地各節，顯然係分割無法避免之事實，自無詳細
    深究或推敲之必要。經核原告所提方案，因受限於大房子孫
    各共有人應有部分面積過小，及系爭3筆土地依法無法全部
    合併分割，暨系爭294之15、294之19等2筆地號土地本屬袋
    地等諸因素限制，而將大房子孫即被告己○○等人分在249
    之19地號土地最南邊；至於系爭294地號土地各共有人分得
    部分，均面臨西側不知名產業道路，出入無礙；又此方案經
    依原告聲請，送由華聲企業發展鑑定顧問有限公司審酌當地
    里鄰環境、交通情況、公共設施、人口因素、經濟效益、使
    用效益及出入便利性，並將系爭土地詳加區○○路線價價位
    區、路線裡地價價1區至價6區等不同價位區塊，復依據國際
    估價原理、四三二一法則、蘇慕斯法則、霍夫曼法則、深度
    價格遞減率、路角地加成法等估價法則，詳細具體分析推算
    各價位區塊之價格，其鑑定結果因認兩造依附圖方案分割，
    其分割後實際分得之土地價值，相較於分割前應有部分價值
    ，確有增減之情形，應以金錢互為補償如附表三所示，此情
    有該鑑定公司出具之報告書附卷可參，自屬適當可採。本院
    遂認原告所提如附圖方案，已符合公平適當原則，堪予採認
    ，爰依兩造之應有部分，判決分割如主文第一項所示，並諭
    知兩造間應相互補償之金額如附表三即主文第二項所示。另
    外，被告雖稱不同意原告所提方案，希望完全依照使用現狀
    分割，惟未據提出具體之分割方案供審酌，且再三表明拒絕
    繳納繪製分割圖地政規費，是其按現狀分割之方案，自難採
    認。
七、本件分割共有物事件，如由敗訴之被告負擔訴訟費用顯失公
    平，爰命勝訴之原告負擔一部分訴訟費用。
八、本件判決之基礎已臻明確，兩造其餘攻擊防禦方法，經審酌
    後於判決結果不生影響，爰不再贅詞論列。
九、訴訟費用負擔之依據：民事訴訟法第80條之1、第85條第1項
    但書。
中    華    民    國    97    年     9    月    24    日
                  民事第一庭    法  官  陳正禧
上正本係照原本作成。
如不服本判決，須於收受判決正本送達後20日內，向本院提出上
訴狀。
中    華    民    國    97    年     9    月    26    日
                                書記官  蕭美鈴
┌────────────────────────────────┐
│臺灣彰化地方法院96年度重訴字第144號分割共有物事件附表一         │
├──┬───────────────┬──┬────┬─────┤
│編號│地號                          │地目│面積（平│使用分區及│
│    │                              │    │方公尺）│使用地類別│
├──┼───────────────┼──┼────┼─────┤
│１  │彰化縣溪州鄉○○○段294地號   │原  │14,665  │特定農業區│
│    │                              │    │        │農牧用地  │
├──┼───────────────┼──┼────┼─────┤
│２  │同上段294之15地號             │原  │2,792   │同上      │
├──┼───────────────┼──┼────┼─────┤
│３  │同上段294之19地號             │原  │3,668   │同上      │
└──┴───────────────┴──┴────┴─────┘
┌──────────────────────────────────────────┐
│臺灣彰化地方法院96年度重訴字第144號分割共有物事件附表二                             │
├───┬─────────────┬────────────────┬───────┤
│共有人│294地號土地               │294之15、294之19地號土地        │訴訟費用負擔之│
│      ├─────────────┼────────────────┤比例          │
│      │單獨分割取得              │合併分割取得                    │              │
├───┼────┬────────┼─────┬──────────┤              │
│      │應有部分│分得土地編號(㎡)│應有部分  │分得土地編號(㎡)    │              │
├───┼────┼────────┼─────┼──────────┼───────┤
│丙○  │100分之8│F(1,174)        │666分之12 │K(116)              │21125之1290   │
├───┼────┼────────┼─────┼──────────┼───────┤
│乙○○│100分之2│D(293)          │666分之6  │P(58)               │21125之351    │
├───┼────┼────────┼─────┼──────────┼───────┤
│丁○○│10分之4 │G(5,866)        │666分之309│J1(2,688 )、J2(310) │21125分之8864 │
├───┼────┼────────┼─────┼──────────┼───────┤
│辛○○│100分之4│E(587)          │666分之12 │L(116)              │21125分之703  │
├───┼────┼────────┼─────┼──────────┼───────┤
│戊○○│100分之2│C(293)          │666分之6  │O(58)               │21125分之351  │
├───┼────┼────────┼─────┼──────────┼───────┤
│庚○○│100分之2│B(293)          │666分之6  │N(58)               │21125分之351  │
├───┼────┼────────┼─────┼──────────┼───────┤
│己○○│100分之2│A(293)          │666分之6  │M(58)               │21125分之351  │
├───┼────┼────────┼─────┼──────────┼───────┤
│壬○○│10分之4 │H(5,866)        │666分之309│I1(2,482)、I2(516)  │21125分之8864 │
└───┴────┴────────┴─────┴──────────┴───────┘


司法院資訊處製作；財團法人民間司法改革基金會備份。
